【裁判字號】    89,上更(二),12
【裁判日期】    920617
【裁判案由】    給付工程款
【裁判全文】
臺灣高等法院臺南分院民事判決  八十九年度上更(二)字第一二號    Ｋ
      上  訴  人  鐵山營造工程有限公司
      法定代理人  甲  ○  ○
      訴訟代理人  蔡  進  欽  律師
                  蘇  正  信  律師
                  蔡  弘  琳  律師
      被  上訴人  正健建設股份有限公司  設嘉義市○○街一四八之五號
      法定代理人  王璽銓（即王正健）住台北市○○路○段一五八巷七二號
右當事人間請求給付工程款事件，上訴人對於臺灣嘉義地方法院中華民國八十五年九
月二十三日第一審判決（八十四年訴字第四七五號）提起上訴，經最高法院第二次發
回更審，本院判決如左：
      主      文
上訴駁回。
第二審及發回前第三審訴訟費用由上訴人負擔。
      事      實
甲、上訴人方面：
一、聲明：求為判決：
（一）原判決廢棄。
（二）被上訴人應給付上訴人新台幣佰柒拾貳萬壹仟陸佰元暨自起訴狀繕本送達翌
      日起至清償之日止，按年息百分之五計算之利息。
（三）第一、二、三審訴訟費用均由被上訴人負擔。
（四）願供擔保請准宣告假執行。
二、陳述：除與原判決及歷審判決記載相同者，予以引用外，補稱：
（一）查上訴人鐵山營造工程有限公司(下稱鐵山公司)與被上訴人正健建設有限公司
      （下稱正健公司）雖另於民國（下同）八十三年十一月二十一日就系爭工程契
      約糾紛達成協議，並約明工程款之給付應先經兩造會算，惟揆其性質係以原來
      且明確之法律關係為基礎而成立，屬認定性之和解，故上訴人主張仍依原來之
      承攬法律關係訴請被上訴人給付工程款，於法並無不合，業經最高法院八十七
      年度台上字第二五九號民事判決中指明，合先陳明。
（二）據嘉義市政府八十九年五月十六日八九府工建字第三○○四五號函附該府嘉市
      工局建使字第三八四號使用執照檔案冊內文件以觀，上訴人確已依約完成第二
      十一期、第二十二期全部工程（參見上訴人八十九年六月十四日民事準備書狀
      ），並有證人蘇文福、張大選到庭供證屬實（參見  鈞院八十五年上字第五五
      六號卷、八十六年一月二十一日筆錄及鈞院八十七年度上更(一)字第三一號卷、
      八十七年八月十四日筆錄），乃被上訴人否認上訴人完工事實，委不足採。
（三）依卷附協議書第二條、第五條約定：「雙方（指兩造）同意於八十三年十一月
      底以前會算剩餘工程款（指第二十一期、第二十二期工程款），如會算結果乙
      方（指被上訴人）尚須給付甲方（指上訴人）工程款時，願意立即給付」；「
      文華世家工程案雙方（指兩造）終止契約後，後續工程仍以甲方（指上訴人）
      名義報帳，由乙方（指被上訴人）支付小包商工程款，所需發票稅額由甲、乙
      雙方（指兩造）各負擔一半」等語以觀，縱認工程未完成，亦由被上訴人自行
      負責後續工程工作，而上訴人僅形式上配合並負擔一半發票稅額，不負施工之
      責。申言之，依兩造協議內容，上訴人即當然得向被上訴人請求工程款，至工
      程是否完工，在所不論。
（四）依被上訴人於本件繫屬之初（即八十九年九月五日）提出答辯理由略稱：「：
      ：：原告（指上訴人）應付下游承包商之工程款及各項材料款均無法給付：：
      ：工人及廠商拿不至應付之工程款，拒絕進場施工：：：原告（指上訴人）自
      知被告（指被上訴人）一定：：：代為清償」；「被告（被上訴人）：：：不
      得已只好在八十三年十月二日開始時對下游承包商直接付款：：：」；「：：
      ：事後經被告（指被上訴人）估算結果，被告（指被上訴人）在立協議書前代
      原告（指上訴人）給付承包商之工程款：：：」等語暨參諸協議內容，兩造已
      達成協議，原則上被上訴人同意支付上訴人第二十一期、第二十二期工程款）
      按上訴人並同意拋棄第二十三期、第二十四期工程款），惟因被上訴人曾代墊
      上訴人停工前應付下游承包商款項，故而上訴人亦同意被上訴人得提供書據會
      算，並自第二十一期、第二十二期工程款扣抵，乃被上訴人刻意曲解文意，指
      該協議之內容，係上訴人應提出已完工工程款項會算云云，顯與協議意旨不符
      ，自不足採。
（五）按因條件成就而受不利益之當事人，如以不正當行為阻其條件之成就者，視為
      條件已成就，此民法第一百零一條第一項定有明文。稽之本件，上訴人與被上
      訴人於簽定協議後，上訴人分於八十四年一月七日、八十四年七月二十三日以
      台中郵局第○○九二號存證信函、台中法院郵局第二四一六號函二次書面通知
      被上訴人會算工程款，被上訴人均置不理，是依法自應認上訴人已依協議書第
      二條約定完成會算工作。
（六）至被上訴人於第一審法院審理時，呈報付款人名冊、及統一發票所列支出，或
      無相關證據證明，或金額記載不符，或非上訴人應負責工程，或已由上訴人私
      下自行和解或由承包商另訴請求中，自不可能再由被上訴人墊付之；另被上訴
      人提出由證人張良慶與鄭夙珍二人於八十三年十一月三日共同製作工程會算表
      （見  鈞院八十七年上更字第三一號卷八十七頁以上）暨彼等證詞，上訴人
      否認其真正，且上訴人亦否認授權張良慶制作（查張良慶於八十三年十月二十
      一日即受僱於被上訴人，見同上卷第一三四頁勞工保險卡），彼等證述有偏頗
      之虞，不足採信。
三、證據：援用原審及歷審之立證方法。
乙、被上訴人方面：
一、聲明：求為判決：
（一）上訴駁回。
（二）第二審及發回前第三審訴訟費用由上訴人負擔。
二、陳述：除與原審及歷審判決記載相同者外，補稱：
（一）本案緣起：
    1.上訴人（「鐵山公司」法定代理人甲○○）八十二年九月承攬被上訴人（「正
      健公司」法定代理人王正健）所有坐落嘉義市○○街店舖及集合新建工程（即
      文華世家羅浮宮工程），嗣因上訴人派駐嘉義地區負責人蘇文福八十三年九月
      捲款潛逃，造成上訴人惡性倒債，拒付下游承包商工程款及各項材料款，工程
      因而停頓，無法履約（見二審判決書第七頁）。
    2.被上訴人多次邀集上訴人及下游廠商協調無效後，不得已在八十三年十月二日
      開始，對下游承包商直接付款，以求工程早日完工（見二審判決書第九頁）。
    3.被上訴人原擬控告上訴人背信毀約詐欺，但在上訴人故意刁難不願會同至嘉義
      市政府建管單位領取使用執照之要挾下，為免購屋者權利受損，迫不得已在八
      十三年十一月二十一日與上訴人簽立協議書，重點包括：
      (1)在被上訴人同意不再追究上訴人違約逾期罰款的條件下上訴人同意於簽立協
        議書當日即會同乙方向嘉義市政府辦理領取工程房屋使用執照。
      (2)雙方會算剩餘工程款（見協議書）。
    4.經估算，被上訴人共代上訴人支付包商六百十四萬八千六百五十八元，此項金
      額遠超過上訴所主張被上訴人所積欠其三百七十二萬一千六百元之工程款（見
      二審判決書第十三頁）。
（二）最高法院發回理由：
    1.本案台灣嘉義地院一審判決上訴人敗訴、本院駁回上訴人上訴。
    2.最高法院接受上訴人主張以被上訴人與上訴人未經會算程序而發回更審。
（三）事實依據：
    1.上訴人自認違約、背信、詐欺難逃法律制裁，竟以握有會同向嘉義市政府建管
      單位領取使用之執照規定做為利器，要求被上訴人簽立協議不再追究法律責任
      ，才願配合領取房屋使用執照。準此，上訴人如約施工為何請求被上訴人拋棄
      逾期違約請求權？
    2.被上訴人與上訴人於整體工程全部完工後多次會算（其中八十五年七月二十六
      日更曾假嘉義縣議員呂潮淞嘉義縣太保鄉梅埔三鄰梅厝三二之二號住家暨服務
      處進行會帳），否則上訴人如何知道渠所主張之應收工程款為三百七十二萬一
      千六百元而被上訴人代其支付之工程款為六百十四萬八千六百五十八元，進而
      纏訟不休。
（四）綜合證據，足以證明上訴人違約背信鐵證如山，一審判決上訴人敗訴，二審駁
      回其上訴，事屬明確公正。上訴人在詞窮理虧下以雙方未曾會算之虛無理由，
      意圖擾亂視聽全為無稽之詞。
三、證據：援用原審及歷審之證據方法。
      理      由
一、本件上訴人起訴主張：伊於八十二年九月間，向被上訴人承攬坐落嘉義市○○街
    正健建設店舖及集合住宅新建工程（即文華世家工程，下稱系爭土地），關於地
    面部分一至八樓之工程金額為四千六百五十二萬元，採階段付款方式，伊依約已
    完成至如工程合約中階段付款表所列第二十一期衛浴設備完成及水電完成與第二
    十二期使用照完成及全部工程完工階段，該二期工程款為三百七十二萬一千六百
    元，被上訴人領取使用執照後，竟未依約付款，經伊以存證信函催討，亦置之不
    理，爰依承攬之法律關係，求為命被上訴人應給付上訴人三百七十二萬一千六百
    元並加計法定遲延利息之判決。
二、被上訴人則以：上訴人公司因其派駐在嘉義地區負責人蘇文福於八十三年九月十
    四日捲款潛逃，致其無法給付下游承包商工程款及各項材料款，而遭拒絕進場施
    工及提供貨料，其承攬被上訴人系爭工程及另件位在盧厝里之「花墅」工程之兩
    個工地完全陷入停工狀態，伊為交屋予客戶，遂於八十三年十月二日直接對下游
    承包商付款繼續施工，使系爭工程在八十三年十一月間達到可以請領使用執照之
    狀態，惟上訴人不願配合請領使用執照，雙方為此而於八十三年十一月二十一日
    達成協議，伊同意不再追究上訴人違約逾期罰款，並協議書中約定雙方必須再會
    算剩餘工程款，如伊有積欠上訴人工程款，一定照付。事後經伊估算結果，系爭
    工程，伊在立協議書前後代上訴人付款給承包商及直接雇請包商所支付之工程款
    ，共有六百十四萬八千六百五十八元，已逾上訴人本件請求之金額，且上訴人因
    承攬另件「花墅」工程遲延，亦應對伊負損害賠償責任，伊自得以支付包商之系
    爭工程款及「花墅」案工程之賠償金，主張抵銷等語，資為抗辯。
三、經查：
（一）兩造不爭之事實：
      上訴人主張伊於八十二年九月間，向被上訴人承攬坐落嘉義市○○街之系爭工
      程，關於地面部分一至八樓之工程金額為四千六百五十二萬元，雙方約定上訴
      人應於八十三年七月二十五日辦妥申領使用執照，被上訴人應依工程進度分二
      十四期付款等情，業據其提出被上訴人所不爭執之工程合約書為證，堪信為真
      。
（二）兩造發生工程糾紛：
      於工程進行中，被上訴人方面主張系爭工程上訴人僅完成至第二十期進度即發
      生其派駐嘉義地區負責人蘇文福於八十三年九月十四日捲款潛逃事件而告停工
      ，由其於八十三年十月二日繼續鳩工施作以達可請領使用執照之狀態，上訴人
      卻仍不願配合請領使用執照云云，上訴人方面則主張系爭工程當時已完成第二
      十一、第二十二期工程以前之工程款所簽發之三張遠期支票跳票情事，伊在兌
      現該工程款支票之前，自不同意協同被上訴人領取使用執照云云，雙方各有堅
      持而發生糾紛。
（三）解決糾紛之依據：立另協議書：
      為解決上開工程糾紛，兩造於八十三年十一月二十一日簽立另紙協議書以為解
      決糾紛依據，為兩造所不否認，並有該協書可稽（見原審卷第三十八頁）。
（四）依協議書之約定，兩造原所訂之系爭工程合約，已於八十三年十一月二十一日
      簽訂協議書時終止：
      依該協議書第四條：「雙方在簽訂本協議書同時，同意終止雙方在兩工程案（
      按另一為「花墅」工程）之承攬契約，甲方（按即上訴人）並須配合乙方（按
      即被上訴人）辦理終止承攬契約所需之手續，除本協議書第二條約定之內容外
      ，雙方不再對他方主張任何其他請求。」之內容觀之，本件雙方原所訂立之系
      爭工程合約，已於八十三年十一月二十一日簽訂協議書時終止。且除協議書第
      二條之約定外，雙方不再對他方有所主張，亦即兩造於簽訂上開協書之後，基
      於原承攬工程所生之權利義務即應悉依該協議書之規定，原工程合約異於嗣後
      所立協議書之規定者，已因「不再對他方主張任何其他請求」之約定而無適用
      之餘地。
（五）協議書第二條之約定：
      協議書第二條：「雙方同意於八十三年十一月底以前會算「剩餘工程款」，如
      會算結果乙方尚須給付甲方工程款時，願意立即給付」。從而，依據協議書上
      訴人欲請求被上訴人給付基於原承攬契約所生之工程款，自應先經會算之程序
      ，於會算結果被上訴人尚應付工程款存在之條件成就時，始得請求被上訴人給
      付。
五、協議書第五條僅僅約定：
    文華世家工程案雙方終止契約後，「後續工程」仍以甲方名義報帳，由乙方支付
    小包商工程款，所需發票稅額由甲、乙雙方各負擔一半。
六、準此以解，八十三年十一月二十一日之協議書，係為解決系爭文華世家及花墅二
    工程，其中第二條係關於兩造會算系爭及花墅二工程契約終止「前」被上訴人（
    正健公司）應付未付之工程款；第五條  專就系爭（文華世家）工程終止「後」
    ，正健公司再為施工時其工程款營業稅額如何分擔之約定，二者不相涉。此期間
    上訴人主張被上訴人積欠上訴人工程款，被上訴人則主張被上訴人不但未積欠上
    訴人工程款，反而是上訴人欠伊工程款，各執一詞，莫裏一展，實情究屬如何，
    在在均須經過兩造會算而後可。
七、經查：
（一）上訴人未經與被上訴人會算：
      上訴人自承始終未與被上訴人會算（嘉義地方法院八十四年度訴字第四七五號
      判卷第一○二頁筆錄、本院八十七年度上更(一)字第三一號卷第六八頁筆錄反面
      、本院本審歷次準備程序及言詞辯論期日筆錄），上訴人雖又主張：伊分別於
      八十四年一月七日、八十四年七月二十三日以存證信函書面通知會算工程，被
      上訴人置之不理，被上訴人以不正當行為阻其條件之成就，視為條件已成就依
      法自應認上訴人已依協議書第二條約定完成會算云云，惟查：
    1.上訴人因提出台中郵局八十四年一月七日第○○九二號存證信函，惟其內容僅
      謂：「：：：隨函附寄統一發票四張，共請貴公司於文到五日內就所欠工程款
      及營業稅合計新台幣三百七十二萬一千六百元（原函誤書為三百七十四萬一千
      六百元）：：：，至於蘇文福與貴公司間之債權債務關係與鐵山營造有限公司
      無關，貴公司不得主張抵銷。」等語，並無言及會算之問題。
    2.上訴人所提出台中法院郵局之八十四年七月二十日第2416號存證信函亦僅述：
      「：：：惟貴公司遲未給付如合約書所附階段付款表所列第二十一、二十二期
      已完工之工程款，合計新台幣三百七十二萬一千六百元。因此，請貴公司於文
      到五日內付清前金額。又貴公司對於前開金額如有異議，請於文到五日內與委
      任人儘速聯絡，並共同會算文華世家第二十二、二十三期已完工之工程款。否
      則，逾期即依法處理。」等語（參見原審卷第十九頁至第二三頁）。雖附條件
      地談及會算問題，但尚難據以認定被上訴人有拒絕會算之行為。
    3.被上訴人主張兩造曾經會算完畢，母庸給付云云，不足採信：
      被上訴人九十一年七月九日本院審理時，陳稱；「有會算二次，他們（指上訴
      人）的工地主任有會名在卷，一次在八十三年十月三日、一次在八十三年十一
      月十四日，之後再訂協議書，由被上訴人以上之所陳，則本件協議書係在八十
      三年十一月二十一日兩造所簽立，而該協議書又是解決兩造之工程糾紛之依據
      ，則被上訴人所指於協議書簽立前所為之會算，並非協議書簽立後之會算，顯
      與協議書上所指之會算「剩餘工程款」無涉，被上訴人又抗辯兩造於八十四年
      一月十三日確曾會算完畢（第一審卷第一七七頁反面、第一七八頁正面），上
      訴人已無剩餘工程款可得請求云云，惟查：被上訴人於九十年二月七日本院行
      準備程序時陳稱；「他們（指上訴人）會算時已群龍無首，沒有人出來會算（
      本院上更(二)卷二第五十二頁），況被上訴人尚自承「兩造之會算，始終未有結
      果（本院更(二)卷第二○○頁），從而，被上訴人之上開抗辯，不足採信。
（二）被上訴人不曾以正當之方法阻止該「會算條件」之成就：
      被上訴人於八十九年七月十八日本院審理時，否認拒絕會算，亦否認以不正當
      方法阻止會算，辯稱：之前上訴人有兩次說要會算，但上訴人沒有來找（我）
      （本院上更(二)卷一第一三七頁）云云，而其將復為上訴人所不爭執，且證人林
      陽春於本院審理時證稱：兩造於八十四年八、九月間，伊與被上訴人一起至嘉
      義縣議員呂潮淞家中談，被上訴人與上訴人間之工程（款）問題（參閱本院卷
      (二)第一七八頁、一七九頁），上訴人亦陳稱：「該次談判，因雙方未把會算資
      料全部拿出來談，所以雙方沒有正式會算過」，則被上訴人曾與上訴人會算未
      果之事實，可堪認定。而上訴人主張被上訴人以不正當行為阻其會算條件之成
      就，復未舉證以實其說，自不得徒以會算未有結果之故，遽認被上訴人以不正
      當行為阻止會算條件之成就。因此，上訴人主張被上訴人以不正當行為阻止會
      算條件成就，視為條件已成就云云，即非可採。
八、綜上所述，上訴人既已自承始終未終未與被上訴人會算，而另又主張，被上訴人
    阻止會算條件成就，應認上訴人已依協議書完成會算工作，復不可採，既未會算
    ，則被上訴人是否尚須或會算未果給付上訴人工程款及其金額若干，均未明確，
    上訴人自不得依原協議之約定，請求剩餘工程款。上訴人主張，系爭協議書之會
    算程序因上訴人於八十四年間請求被上訴人會算未果而認已「會算」完成（即條
    件視為已成就），尤難以常情逕予認定。
    從而上訴人執業已終止之系爭工程合約書，與兩造嗣後所訂立協議書，依承攬之
    法律關係，請求被上訴人給付三百七十二萬一千六百元及自起訴狀繕本送達翌日
    起至清償日止，按年息百分之五計算之利息，為無理由，應予駁回。原審因此為
    上訴人敗訴之判決，經核並無不合，上訴意旨指摘原判決不當，求予廢棄改判，
    為無理由，應予駁回。
九、至於兩造其餘攻擊防禦方法及所提出之各項證據資料，經審酌後，因與本判決認
    定之基礎無關，且不影響判決之結果，故未予一一論述指駁，附此說明。
十、據上論結，本件上訴人為無理由，依民事訴訟法第四百四十條第一項、第七十八
    條，判決如主文。
中      華      民      國    九十二    年      六      月    十七      日
                                    臺灣高等法院臺南分院民事第三庭
~B1審判長法官  林    輝    雄
~B2      法官  丁    振    昌
~B3      法官  徐    宏    志
右為正本係照原本作成。
如對本判決上訴，須於判決送達後二十日內向本院提出上訴狀，其未表明上訴理由者
，應於上訴後二十日內向本院提出上訴理由書。
中      華      民      國    九十二    年      七      月      一      日
~B法院書記官  陳    昆    陽


司法院資訊處製作；財團法人民間司法改革基金會備份。
